臺灣高等法院刑事判決　　　　　　　　　　　　　九十一年度上易字第一二三六號
　　上　訴　人　臺灣板橋地方法院檢察署檢察官
　　被　　　告　乙○○
　　選任辯護人　藺超群
　　被　　　告　丙○○
右上訴人因被告等詐欺案件，不服臺灣板橋地方法院九十年度易字第三七七六號，中
華民國九十一年三月二十八日第一審判決（起訴案號：臺灣板橋地方法院檢察署九十
年度偵字第三九二０號），提起上訴，本院判決如左：
    主  文
上訴駁回。
    理  由
一、檢察官公訴意旨略以：乙○○意圖為自己不法所有，自民國九十年一月間起，於
    中國時報刊登「缺錢靠自己，合法辦門號送現金，一至三萬現領」廣告，丙○○
    依廣告與乙○○聯繫，二人均明知和信電訊股份有限公司（下稱和信公司）所推
    出之「NOKIA 6150超值服務專案」，係和信公司補貼全虹通信等門市業者手機價
    差，每人限辦一支，門號月租費新台幣（下同）一百八十八元，搭配時價六千餘
    元NOKIA 6150手機一支，辦到好收費一千二百九十元。如經重覆申請，而核准辦
    理，將致業者即全虹通信業者損失約五千元。詎乙○○與丙○○約定，丙○○重
    覆申請所得之手機，由乙○○以每支一千八百元購入，並由乙○○開車搭載丙○○，於九十年一月八日間至全虹通信門市，由丙○○向全虹通訊土城市中央一店
    店員黃淑萍，申請得一支NOKIA 6150手機及門號，二人竟基於共同概括犯意之聯
    絡，旋驅車至全虹通訊土城市中央二店，利用和信公司之電腦查詢系統，需門市
    業者將資料鍵入上傳二小時後，該系統始能查詢得知有否重覆申請之空檔時間，
    經該店店員李素祝明確告知及詢問，仍佯未曾申請，趁全虹通信亦無從由電腦查
    閱之際，詐得手機一支。旋於同日十八時許，再至台北縣板橋市○○路○段二八
    八號全虹通信站前店，申辦「NOKIA 6150超值服務專案」，經店員葉庭羽詢問曾
    否申請，亦佯未曾申請，而重覆申請。惟經全虹通信職員間，相互聯繫，應注意
    丙○○其人，而為該店店長甲○○、店員葉庭羽發現，由甲○○將乙○○、丙○○留置店內，報警查獲。因認被告乙○○、丙○○涉有刑法第三百三十九條第一
    項之詐欺取財罪嫌。
二、按犯罪事實應依證據認定之，無證據不得推定其犯罪事實；不能證明被告犯罪者
    ，應諭知無罪之判決。刑事訴訟法第一百五十四條、第三百零一條第一項前段分
    別定有明文。而認定不利於被告之事實，須依積極證據，苟積極證據不足為不利
    於被告事實之認定時，即應為有利於被告之認定，更不必有何有利之證據。又告
    訴人之指訴係以使被告受刑事訴追為目的，是其陳述是否與事實相符，仍應調查
    其他證據以資審認。最高法院著有三十年上字第八一六號、五十二年台上字第一
    三００號判例可資參照。
三、檢察官認被告乙○○、丙○○涉有詐欺犯行，係以全虹通信廣場於右述時間，同
    時出現多起俗稱「洗手機」情事，致生損害，故於客人申辦「NOKIA 6150超值服
    務專案」時，均再三注意、確認，詢問並告知客戶，不得重覆，並經證人甲○○
    、葉庭羽、李素祝、黃淑萍證述明確，復有備忘錄影本一份、同意書、被告丙○○駕照影本、申請表二份、報紙影本一紙、宣導紀錄一份、錄影帶一卷等足資佐
    證，為主要論據。訊據被告乙○○、丙○○均堅決否認有何詐欺犯行，被告乙○○辯稱：其僅係徵求須手機門號不須手機者之配合，各取所需，轉售手機以賺取
    差價，並無不法所有之意圖，另其並不知全虹通信就該專案有每人限辦一支之規
    定，亦無何施詐術可言。被告丙○○則辯稱：全虹通信有向其要證件查詢，店員
    並無告知每人限辦一支，如果其申請不符規定，店員應會告知，契約書上亦未告
    知每人限辦一支，其並無何詐欺犯行等語。
四、按刑法第三百三十九條第一項詐欺取財罪之成立，以意圖為自己或第三人不法所
    有，以詐術使人將本人或第三人之物交付為要件。然查：
    (一)全虹通信廣場自八十九年十一月間起，即配合和信公司舉辦「NOKIA 6150超值
      服務專案」，將原價約六千元之NOKIA 6150行動電話，以搭配和信公司行動電
      話門號僅收一千二百九十元之方式，行銷超值服務專案，申辦門號者需連續使
      用該手機及門號達二十四個月，每月之基本費為一百八十八元。因此項活動將
      使提供手機之全虹通信廣場，每次依此專案賣出NOKIA 6150手機一支，即遭受
      近五千元之成本損失，惟和信公司與全虹公司精算及評估後，認為消費者於申
      辦此一專案後，需連續使用二十四個月，仍屬市場上可採之行銷戰略，遂由和
      信公司補償全虹通信廣場初期可能因此遭受之成本損失，此有和信公司傳真備
      忘錄附卷可憑。
    (二)依和信公司與全虹通信廣場間之傳真備忘錄及全虹通信廣場於促銷「NOKIA
      6150超值服務專案」時，內部所訂立「辦理相關規定辦法」之內容觀之，其中
      固有「每一張ＩＤ（身分證）限辦理一門」之規定，惟此僅是和信公司與全虹
      公司之約定，供門市員工參考，提醒內部員工之用，用以防止無資力或資力不
      佳者重覆申請手機，致無法依合約繳納費用之故。然全虹公司在對申辦者提示
      之申請書「本優惠案約定」欄內，則僅約定：「一、申請本優惠專案者，同意
      最少使用此月租費組合二十四個月。二、若使用未滿約定期限而終止服務者（
      停話期間不算入），您同意賠償本公司之損失及違約金，共計為三００元乘上
      剩餘月份，但此金額不包括您應繳之月租費及通話費。三、若您申請門號轉【
      輕鬆打】時，除須繳ＳＩＭ卡工本費，其餘視同折（拆）退門號辦理。四、本
      專案用（戶）於合約期限內不得轉換費率。否則視同拆退門號辦理。」，另於
      「NOKIA 6150超值服務專案」抵用券暨合約同意書上亦僅約定：「一、本券僅
   適用於辦理和信電訊月租型門號開通之合約用戶。合約用戶同意至少使用和信
      門號自申請日起滿二十四個月。若使用未滿約定期限而終止服務者（停話期間
      不算入），您同意賠償本公司之損失及違約金，共計為三００元乘上剩餘月份
      ，但此金額不包括您應繳之月租費及通話費。二、若用戶使用合約已滿，申請
      原門號轉換輕鬆打時，除須繳交ＳＩＭ卡工本費外，其餘視同拆退門號辦理。
      三、用戶了解其向和信電訊所購買之優惠專案，除抵用券金額外，還包括和信
      電訊自行吸收之成本及各項補貼。四、用戶了解自動轉帳銀行核印過程未完成
      前，用戶必須自行繳納帳單。五、本專案用戶於合約期限內不得轉換費率。否
      則視同拆退門號辦理。」，均無一人限辦一支之約定，此有「和信」６１５０
      專案辦理相關規定辦法一件及申請書二件、NOKIA 6150超值服務專案抵用券暨
      合約同意書一件附卷可稽。足見和信公司及全虹公司於對外行銷時，並未強調
      或說明一人限辦一支之限制，無非係達到吸引消費者參與此一「NOKIA 6150超
      值服務專案」之目的，而其等公司為了防範申辦過程中可能遭受之損失，乃有
      內部控管一人限辦一支之相關規定。而申辦人申請門號使用，全虹通信廣場有
      權實質審核申辦人條件，再決定是否准許，審核及准許與否之權在於全虹通信
      廣場，而此項專案復有使用期限、費率及約滿前終止服務時，應賠償損失及違
      約金之約定，如事後發現客戶申辦二支，亦可追回，亦據全虹通信廣場板橋站
      前站店長甲○○、店員葉庭羽於原審法院審理中供明 (見原審卷第五十一頁、
      第五十二頁及第五十三頁) ，及有前開申請書、合約同意書可查。故縱申辦人
      重複申請多個門號，如依合約規定達到使用期限及按期繳費，即與「NOKIA
      6150超值服務專案」之行銷目的相合，不致造成全虹通信廣場及和信公司之損
      失。倘申辦人如嗣後未依合約規定於約滿前終止服務，或未依約繳納行動電話
      費，需賠償損失及違約金，係屬另一層次之法律問題。本案被告乙○○、丙○○於同日申請三支「NOKIA 6150專案」之手機，欲予轉售圖利，其等之行為或
      有可議之處，惟如其等均依合約規定達到使用使用期限及按期繳費，即與「NO
      KIA 6150超值服務專案」之行銷目的相合，尚難認其等於申辦手機之初即有為
      自己不法所有之意圖。且本案查無證據足以證明，被告二人於申辦手機之初即
    屬無資力，將來必定違約，無法達到專案之手機使用期限或不按期繳費，亦難
      以其等申辦手機多支之行為，即屬欺罔之手段。
    (三)再者，申辦本案系爭之「NOKIA 6150超值服務專案」，需於申辦之時先行繳付
      一千二百九十元之費用，被告乙○○、丙○○既係因支付申請費用始取得手機
      ，即非基於不法所有意圖並施以詐術而取得，與刑法第三百三十九條第一項詐
      欺取財罪之構成要件不符，自難以刑法詐欺罪相繩。
    (四)至於證人即全虹通信廣場之員工葉庭羽、李素祝、黃淑萍等人雖均到庭指稱其
      等確向被告丙○○表示一人限辦一支，惟此為被告丙○○所否認，再佐以被告
      乙○○於被告丙○○申辦手機時，均未陪同在場而得聽聞前開證人對於被告丙○○有關申辦手機之解說，且和信公司及全虹通信廣場除內部文件外，對外之
      廣告及申請契約書均未言及一人限辦一支，申辦人是否確係明知該規定，而施
      用詐術，使和信公司及全虹通信廣場陷於錯誤，不能無疑。另有關和信公司內
      部查詢電腦之作業系統，如何運作，亦無證據顯示被告乙○○、丙○○確係明
      知，而利用電腦作業之空檔，施用詐術，重覆辦理手機，其等縱係心存僥倖，
      亦難認其等可議之行為，即符合刑法第三百三十九條第一項施用詐術之構成要
      件，而認需以刑法詐欺罪相繩。
五、我國刑事訴訟制度業已修正為以當事人進行主義為主，職權進行主義為輔，檢察
    官立於原告之地位，其對於被告之犯罪事實，本負有積極舉證之義務，且刑事被
    告原無自證無罪之義務，其在訴訟上所為之辯解，只須達於對起訴事證提出合理
    質疑之程度為已足，檢察官如對被告所舉反證仍有爭執，即應依照刑事訴訟法第
    一百六十一條規定，自負積極舉證釋疑之責任，本案被告已提出如上答辯，檢察
    官所舉證據尚未足使法院產生有罪之心證，自屬不能證明被告犯罪。
六、原審因予諭知被告無罪之判決，經核並無違誤，檢察官上訴意旨，仍以原起訴書
    所載之相同理由，指摘原判決不當，自屬無理由，其上訴應予駁回。
據上論斷，應依刑事訴訟法第三百六十八條，判決如主文。
本案經檢察官謝英民到庭執行職務
中      華       民       國       九十一       年    六    月    二十  日
                                  臺灣高等法院刑事第五庭
                                      審判長法  官  曾  德  水
                                            法  官  趙  功  恆
                                            法  官  蘇  素  娥
右正本證明與原本無異。
不得上訴。
                                            書記官  葉  國  乾
中      華       民       國       九十一       年    六    月    二十  日
